【裁判字號】    96,訴,741
【裁判日期】    970807
【裁判案由】    分割共有物
【裁判全文】
臺灣嘉義地方法院民事判決               96年度訴字第741號
原      告  乙○○
訴訟代理人  林彥百律師
被      告  戊○○
            甲○○
            庚○○
            己○○
            丁○○
兼  共  同
訴訟代理人  丙○○
上列當事人間請求分割共有物事件，本院於民國97年7 月24日言
詞辯論終結，判決如下：
    主      文
兩造共有坐落嘉義縣新港鄉○○段共和小段三二六地號土地准予
分割，並將如嘉義縣大林地政事務所民國九十七年六月十日複丈
成果圖甲、乙、丙、丁、戊、己、庚所示部分土地，依序分配予
原告、被告庚○○、張聰酌、丙○○、丁○○、戊○○、甲○○
。
訴訟費用由被告戊○○、甲○○各負擔十分之一、被告庚○○、
張聰酌、丙○○、丁○○各負擔二十分之一，餘由原告負擔。
    事實及理由
甲、原告主張：(一)坐落於嘉義縣新港鄉○○段共和小段0326地號
    （下稱系爭土地）、地目為田、面積：2,808 平方公尺土地
    為兩造所共有，原告所有權應有部分10 分 之6 ，被告戊○○、甲○○、庚○○、張聰酌、丙○○及丁○○所有權應有
    部分分別為10分之1 、10分之1 、20分之1 、20分之1 、20
    分之1 及20分之1 。(二)兩造所有系爭土地應有部分係兩造間
    對諸多遺產協議分割後之結果，而原告為增進系爭土地利用
    價值，對於本件主張應分配與原告部分之土地已支出鉅額之
    改良費用，又為使土地產權清楚，雖曾與被告協議分割，但
    無法達成分割之協議。復查系爭土地曾依「張進祿遺產分割
    繼承協議書」明示分割方法，該被繼承人其餘遺產既依該分
    割協議書分割，則系爭土地亦應依該分割協議書所示分割方
    法分割。(三)按各共有人，得隨時請求分割共有物。共有物之
    分割，依共有人協議之方法行之。分割之方法，不能協議決
    定者，法院得因任何共有人之聲請，命為分配。民法第823
    條第1 項、第824 條第1 、2 項分別定有明文，系爭土地並
    無不能分割情事，爰依上開規定請求裁判分割等語，並聲明
    ：如附圖一所示A 及A1部分歸原告取得、B 所示部分歸被告
    戊○○取得、C 所示部分歸被告甲○○取得、D 所示部分歸
    被告庚○○取得、E 所示部分歸己○○取得、F 所示部分歸
    被告丙○○取得、G 所示部分歸丁○○取得、H 所示部分則
    由兩造維持共有。
乙、被告則以：系爭土地並無分割協議，原告所提前揭分割協議
    書內所載張萬來，並未分到任何遺產。被告戊○○、甲○○
    及丙○○不同意原告所提分割方案，希望分割後取得面臨道
    路之土地（如附圖二），被告丙○○同意嘉義縣大林地政事
    務所97年年6 月10日複丈成果圖之分割案等語作為抗辯。
丙、得心證之理由：
一、原告主張如甲、(一)所示之事實，業據其提出土地登記謄本為
    證，復為被告所不爭執，應堪採信。又系爭土地之使用分區
    為特定農業區，使用地類別為農牧用地（見本院卷第7 頁）
    ，則系爭土地應係農業發展條例第3 條第11款所指之耕地。
二、按各共有人得隨時請求分割共有物。但因物之使用目的不能
    分割或契約定有不分割之期限者，不在此限；又共有物之分
    割，依共有人協議之方法行之；分割之方法不能協議決定者
    ，法院得因任何共有人之聲請命為以原物分配於各共有人。
    民法第823 條第1 項、第824 條第1 項、第2 項第1 款分別
    定有明文。經查本件原告起訴時主張兩造就系爭土地之分割
    方法未能達成協議，復於本件最後言詞辯論期日改稱系爭土
    地已有分割之協議，並提出張進祿遺產分割協議書為證。惟
    該協議書內容雖記載略以：新港鄉○○段共和小段0326地號
    土地依右開略圖所示位置情形，乙○○分割繼承持分壹拾貳
    分之柒，張木水、甲○○、戊○○、張茂松、張萬來等5 人
    個人分割繼承持分壹拾貳分之壹等語（見本院卷第124 頁至
    第129 頁），但該協議書係簽立於68年8 月30日，依該協議
    書簽立時施行之農業發展條例第22條規定，農地不得為分割
    ，是縱前揭分割協議確實存在，惟該分割協議違反禁止規定
    ，應屬無效，是應認系爭土地共有人並未就分割方法成立協
    議。另系爭土地亦查無因物之使用目的而不能分割之情事，
    兩造復就分割之方法無法達成協議，則原告依首揭規定訴請
    裁判分割，於法有據。
三、經查請系爭土地僅南側面臨道路（農路），其餘部分不通道
    路，土地之北面有石綿瓦水泥柱磚造廢棄鴨寮一棟、中間位
    置有石綿瓦水泥柱磚造鴨寮一棟及其旁有磚造洗手間一棟等
    情，業據本院勘驗，復囑託大林地政事務所鑑定並製有97年
    1 月9 日複丈成果圖附卷可按。且前揭建物均為原告所有乙
    節，為兩造所不爭執。本件兩造就系爭土地分割之方法，固
    分別提出如附圖一、二所示之分割方案。系爭土地為農業發
    展條例所指之耕地，依該條例第16條第3 款、第2 項規定，
    其分割後之宗數不得超過共有人之人數。查系爭土地之共有
    人共7 人，依原告及被告提出之分割方案，分別將系爭土地
    分割為9 宗及8 宗，已超出共有人之人數，已違反前揭禁止
    規定，自不可採。又本件縱為符合前揭禁止規定，而將兩造
    各提出之方案內之道路部分去除而為分割，其結果將僅有原
    告或被告其中一人所分得之土地面臨農路，其餘土地將成為
    袋地而有通行他人土地之必要，無異於分割後又可能衍生關
    於通行權糾紛，是兩造所提之分割方案，均不可採。本院斟
    酌系爭土地若分割為如嘉義縣大林地政事務所97年6 月10日
    複丈成果圖甲、乙、丙、丁、戊、己、庚所示7 宗土地，並
    將依序分配予原告、被告庚○○、被告張聰酌、被告丙○○
    、被告丁○○、被告戊○○、被告甲○○，則非但各共有人
    所分得之土地均得通道路而不必通行他人之土地，符合共有
    人間之公平及利益，且原告所有之前揭建物因本件分割致須
    拆除之部分亦最少，又與系爭土地相鄰之同小段0327地號土
    地為原告所有，原告又可將其本件分得之土地與該土地合併
    利用，亦符合社會經濟，爰判決如主文第1 項所示。
丁、兩造就共有物分割方法不能達成協議時，固得由原告以訴請
    求裁判分割，然原告主張之分割方法，僅供法院參考，並不
    生其訴有無理由之問題，而分割共有物乃具非訟事件之性質
    ，本院斟酌何種分割方法較能增進共有物經濟效益，並兼顧
    兩造之利益，以決定適當之分割方法，不因何造起訴而有不
    同，況縱法院認原告請求分割共有物為有理由，而依法定方
    法分割，依民法第825 條規定，分割後各共有人間就他共有
    人分得部分係互負擔保責任，亦即該判決尚非片面命被告負
    義務；遑論兩造主張不同之分割方法，以致不能達成協議，
    毋寧是為其等伸張或防衛權利所必要，如僅因法院准原告分
    割共有物之請求，即命被告應負擔全部訴訟費用，不免失衡
    。本院爰酌量情形，認本件之訴訟費用應由兩造按其應有部
    分之比例分擔，較為公允，爰諭知如主文第2 項所示。
中    華    民    國    97    年    8     月    7     日
                  民事第一庭  法  官  林望民
以上正本係照原本作成
如對本判決上訴須於判決送達後20日內向本院提出上訴狀
中    華    民    國    97    年    8     月    7     日
                              書記官  陳慶時


司法院資訊處製作；財團法人民間司法改革基金會備份。
